臺灣臺北地方法院民事判決　　　　　　 96年度訴字第6168號
原　　　告　丙○○
訴訟代理人　甲○○
被　　　告　乙○○
上列當事人間請求給付價金事件，本院於民國96年11月22日言詞
辯論終結，判決如下：
    主      文
被告應給付原告新臺幣玖拾萬元。
訴訟費用由被告負擔。
    事實及理由
壹、程序部分：
    本件被告經合法通知，未於言詞辯論期日到場，核無民事訴
    訟法第 386條所列各款情形，爰依原告聲請，由其一造辯論
    而為判決。
貳、實體部分：
一、原告主張：
  (一)原告與被告同為被繼承人陳添之法定繼承人，兩造於民國95
    年11月23日簽訂應繼分買賣契約書（以下簡稱系爭契約），
    約定原告就被繼承人陳添遺產中所有土地二十筆（以下簡稱
    系爭土地），除門牌號碼為台中縣沙鹿鎮鎮○路○段160號房
    屋所坐落之土地（按即台中縣沙鹿鎮○○○段北勢坑小段第
    493-1地號土地，以下簡稱第493-1地號土地）外，將原告所
    有應繼分（ 1/6）出賣予被告，買賣價金為新臺幣（下同）
    140萬元，並約定被告應於簽訂系爭契約後給付原告 50萬元
    ，俟原告辦理上開土地之所有權移轉登記後，再給付原告90
    萬元。
  (二)詎原告將上開十九筆土地之所有權移轉登記予被告後，被告
    拒不給付90萬元之買賣價金尾款。為此原告爰依買賣契約之
    法律關係，請求被告清償買賣價金90萬元。
  (二)聲明：1.被告應給付原告90萬元。2.訴訟費用由被告負擔。
二、被告主張：
  (一)被告向原告買受兩造之父即被繼承人陳添之遺產應繼分，並
    約定原告將系爭土地之 1/6出賣予被告，然原告僅將系爭土
    地中之十九筆土地所有權移轉登記予被告，尚有一筆坐落於
    台中縣沙鹿鎮○○○段北勢坑小段493地號（或493-1地號）
    土地（權利範圍為1/12），及門牌號碼為台中縣沙鹿鎮○○
    里○○路32號之建物（權利範圍為 1/6）未移轉所有權予被
    告。依系爭契約之約定，被告俟原告辦理系爭土地之所有權
    移轉登記後，始有給付原告90萬元買賣價金之義務，原告既
    未辦理系爭土地之所有權移轉登記完畢，被告自無須給付被
    告買賣價金90萬元。
  (二)況該90萬元之買賣價金尾款，於扣除：「1.上開坐落於台中
    縣沙鹿鎮○○○段北勢坑小段493地號（或493-1地號）未移
    轉所有權土地（權利範圍為1/12）予被告之買賣價金550,55
    0 元。2.門牌號碼為台中縣沙鹿鎮○○里○○路32號之建物
    （權利範圍為 1/6）之買賣價金。3.原告及其他四位繼承人
    取得被繼承人陳添之遺產現金5萬元，每人平分1萬元，並未
    分給被告。」等金額後，被告應無須再給付原告任何買賣價
    金。
  (二)聲明：1.原告之訴駁回。2.訴訟費用由原告負擔。
三、兩造不爭執之事實：
  (一)兩造均為被繼承人陳添之法定繼承人，於95年11月23日簽訂
    系爭契約。
  (二)被告為履行系爭契約，已經給付原告50萬元；尚有尾款90萬
    元未給付。
  (三)原告為履行系爭契約，已經將其對於系爭土地，除台中縣沙
    鹿鎮鎮○路○段160號房屋所坐落第 493-1地號土地外之十九
    筆因繼承所得之持分，移轉登記予被告。
四、得心證之理由：
本件兩造所爭執之處，應在於：(一)系爭契約之買賣標的究為系爭
土地之全部二十筆，或不包括台中縣沙鹿鎮鎮○路○段160號房屋
所坐落之第 493-1地號土地？(二)系爭契約之買賣標的是否包括台
中縣沙鹿鎮○○里○○路32號之建物（權利範圍為 1/6）？(三)被
告抗辯：原告及其他四位繼承人取得被繼承人陳添之遺產現金五
萬元，每人平分一萬元，並未分給被告云云，是否可採？
  (一)經查，系爭契約載明：「甲方（即原告）願將其應繼分所有
    土地計二十筆 1/6出賣給乙方（即被告），但房屋門牌號沙
    鹿鎮鎮○路○段 160號除外」等語，有系爭契約影本一件附
    卷可稽。自系爭契約明確敘明「土地」一詞，且以但書將「
    沙鹿鎮鎮○路○段 160號」排除在外等情形，可知兩造系爭
    買賣契約之標的，應僅為原告對於被繼承人陳添遺產中「土
    地」部分遺產之應繼分，且不僅將台中縣沙鹿鎮鎮○路○段
    160 號房屋所坐落之土地排除在外，猶不包括原告對於「土
    地」以外類型遺產之應繼分無訛。則第 493-1地號土地既為
    台中縣沙鹿鎮鎮○路○段160號房屋所坐落之土地（有85年度
    工程受益費繳納證明影本一件附卷足憑），台中縣沙鹿鎮○
    ○里○○路32號房屋既為建物而非土地，當然均非系爭契約
    之買賣標的；是被告以原告未將上開不動產之持分移轉過戶
    予被告為理由，而拒絕給付原告尾款，自非可採。
  (二)另被告雖依據卷附財政部台灣省中區國稅局遺產稅免稅證明
    書影本一件，主張被繼承人陳添遺產中之土地，另有一筆地
    號為：台中縣沙鹿鎮○○○段北勢坑小段第 493地號之土地
    （以下簡稱第 493地號土地），未經原告移轉登記予被告云
    云。惟經本院勾稽比對上開免稅證明書，及原告所提出卷附
    第493地號土地登記謄本、第493-1地號土地登記謄本、85年
    度工程受益費繳納證明等文書，可知第 493地號之所有人自
    49 年起即為訴外人方進生、方進來（應有部分各1/2），並
    非被繼承人陳添之遺產，前開免稅證明書亦係記載被繼承人
    陳添之遺產之土地共計二十筆，僅係將第 493-1地號土地之
    地號誤記為第493-1地號而已。則第493地號土地既非被繼承
    人陳添之遺產，自非系爭契約之買賣標的；是被告以原告未
    移轉登記此筆土地置辯，亦非可採。
  (三)按「當事人主張有利於己之事實者，就其事實有舉證之責任
    。但法律別有規定，或依其情形顯失公平者，不在此限。」
    ，民事訴訟法第 277條定有明文。經查，被告主張：「原告
    及其他四位繼承人取得被繼承人陳添之遺產現金五萬元，每
    人平分一萬元，並未分給被告。」云云，其中被繼承人陳添
    之遺產包括有現金五萬元之事實，固有上開財政部台灣省中
    區國稅局遺產稅免稅證明書影本一件在卷足據，堪信為真。
    然被告就其主張上開現金遺產係由被告以外，包括原告在內
    之其他五位繼承人平分云云，則未提出任何證據以資佐證。
    參諸依據前揭免稅證明書之記載，被告本來亦係提出申請之
    繼承人之一，是於別無其他證據之情形下，自不得僅憑被繼
    承人陳添之遺產包括現金五萬元之事實，即推論原告確有排
    除被告侵吞現金遺產一萬元之行為，而應負返還一萬元予被
    告之責任。
  (四)綜上所述，原告已經依據系爭契約之約定，將全部買賣標的
    移轉登記予被告；被告有關原告尚未移轉部分買賣標的，及
    原告應負返還現金遺產一萬元予被告之抗辯，則均非可採。
    是原告依據系爭契約之約定，請求被告清償系爭契約約定之
    尾款90萬元，核屬有據。從而原告依據買賣契約之法律關係
    ，請求被告給付90萬元，為有理由，應予准許。
五、本件事證已臻明確，兩造其餘主張陳述及所提之證據，均毋
    庸再與審酌，附此敘明。
六、據上論結：原告之訴為有理由，依民事訴訟法第78條，判決
    如主文。
中　  華  　民  　國　　96 　 年　  12    月     6    日
                  民事民二庭    法　官　楊代華
以上正本係照原本作成
如對本判決上訴，須於判決送達後20日內向本院提出上訴狀
中　  華  　民  　國　　96 　 年　  12    月     6    日
                                書記官  許婉如
